臺灣高等法院花蓮分院刑事判決　　　　　　　　　九十年度上更(一)字第一七號
　　上訴人即被告　丙○○
　　選 任辯護 人　廖學忠
右上訴人即被告因貪污等案件，不服臺灣花蓮地方法院八十七年度訴字第三０三號中
華民國八十八年二月二十二日第一審判決（起訴案號：臺灣花蓮地方法院檢察署八十
七年度偵字第一六八六、二四六五號），提起上訴，經判決後由最高法院發回更審，
本院判決如左：
    主  文
原判決撤銷。
丙○○連續依據法令從事公務之人員，侵占公有財物，處有期徒刑年陸月，褫奪公
權壹年。
    事  實
一、丙○○自民國（下同）六十五年起，任職交通部民用航空局花蓮航空站（以下簡
    稱花蓮航空站），負責廣播、旅客服務等業務，嗣從八十三年一月起，負責該航
    空站停車場停車費收入之登帳及報繳等業務，為依據法令從事公務之人員。竟意
    圖為自己不法之所有，基於概括犯意，自八十五年七月一日起至八十七年四月十
    二日止，於花蓮航空站，多次以剪貼、浮貼或塗改之方式，變造該站停車場收費
    員所製作交付之收銀機總收入憑據即停車場收費收據之金額，使之減少，然後將
    該不實金額之事項登載於其職務上所掌之計次收費停車場收入日報表之公文書上
    ，除停車場收費收據係由丙○○自行保管外，日報表則由丙○○持經業務組長蓋
    章後，據以向出納人員短報停車費收入而行使之，足以生損害於該站停車場收費
    收據及日報表之正確性，以此方式先後將短報之金額即新台幣（下同）九十四萬
    三百七十元之公用財物予以侵占。其侵占之總金額及每月侵占之金額分別如附表
    一及附表二所示。嗣因審計部於八十七年四月十三日派員抽查民航事業作業基金
    財物收支時，發現該站停車費收入憑證有異常情事，丙○○即於偵查機關發覺犯
    罪前之八十七年四月十七日，前往法務部調查局花蓮縣調查站自首，並於同年月
    二十日繳還十五萬元，復於同年九月二十二日依調查站計算之金額再繳交一百零
    六萬四百九十元（此部分多還二十七萬一百二十元）。
二、案經審計部及法務部調查站花蓮縣調查站移送台灣花蓮地方法院檢察署檢察官偵
    查起訴。
    理  由
一、訊據上訴人即被告對於右開時地，將收費員所製作交付之停車場收費收據加以剪
    貼、浮貼或塗改之事實，固不諱言，惟矢口否認變造停車場收費收據、行使登載
    不實日報表及侵占停車費之犯行，辯稱：收費員交給我之收據金額和現金，偶而
    會有不符合之時候，我加以剪貼、浮貼或塗改，是要更正收據之錯誤，釐清帳目
    ；收費員不一定每天將所收之停車費交給我，有二、三天才交的，故日報表之金
    額會有與收費收據不符之情形；審計部之筆錄不實在，是審計部人員張志乾逼我
    ，我才承認的，我沒有侵占公款云云。
二、經查：
（一）被告自六十五年起，任職花蓮航空站，負責廣播、旅客服務等業務，嗣從八十
      三年一月起，負責該航空站停車場停車費收入之登帳及報繳等業務，為其供陳
      在卷，復有花蓮航空站八十七年九月二十二日（八七）連業字第０二四一八號
      函及日報表在卷可佐，其乃依據法令從事公務之人員，已可認定。
（二）被告於審計部八十七年四月間派員抽查民航事業作業基金財物收支，發現該站
      停車費收入憑證有異常情事時，即於八十七年四月十七日，前往法務部調查局
      花蓮縣調查站自首，供承：「我在八十六年四月間因一時貪念，對於所經手之
      停車場收費款項，凡是當日收費較多，我就挪用部分款項據為己有，並在收費
    日報表上登錄較實際營收為低之金額，迄八十七年四月十六日止，計侵吞十餘
      萬元之款項」「監察院審計部於八十七年四月十三日派員到航空站查帳，發現
      有關停車場收費之帳目有不清楚，雖然審計部尚未清查完畢，但我因一時貪念
      ，很後悔所作侵吞公款之情形，所以就向貴站自首」等情（二四六五號偵查卷
      第六八、六九頁）。復於同日審計部人員張志乾稽查時，供稱：「因一時貪念
      ，作不實日報表，繳出納的錢較少，當某日停車費收入比較多時即以多繳少，
      亦即挪用，從八十六年四月開始，金額十萬出頭」等語（一六八六號偵查卷第
      二十九頁）。又於檢察官偵查時，坦承確有剪貼、浮貼或塗改停車場收費收據
      ，及製作內容不實之日報表，以短報停車費收入，而侵占停車費之事實，僅稱
      侵占金額不確定（一六八六號偵查卷第一０四頁）。嗣於原審審理時，亦承認
      侵占十九萬三千四百六十八元等情（原審卷第十五、一三０頁）。並先後於八
      十七年四月二十日及九月二十二日分別繳還十五萬元及一百零六萬四百九十元
      （此部分多還二十七萬一百二十元），有被告提出之國庫專戶存款收款書影本
      及臺灣銀行匯款回條各一紙附卷可稽（原審卷第一二五頁、一六八六號偵查卷
      第一一四頁）。而被告上揭變造停車場收費收據、行使登載不實日報表及侵占
      停車費之事實，尚有卷附之停車場收費收據經被告剪貼、浮貼或塗改之審計部
      抽查紀錄十八張（一六八六號偵查卷第四五至五七頁）及扣案之停車場收費收
      據、日報表及回收之停車票卡等可資比對，除金額部分尚有不足以外，均相符
      合。另證人即收費員甲○○於審計人員稽查、偵查、原審及本院審理時，一致
      證稱停車場收費結帳後，我就把票卡、收銀機彙總紙帶及現金交給被告，金額
      跟票卡、收銀機彙總紙帶都會相符，我交被告之收銀機彙總紙帶都沒有經過剪
      貼、浮貼或塗改金額，如果是可以免費使用停車場之軍警、記者等單位人員，
      雖然也取票卡，但我們會請他們在票卡上簽名，不會在收銀機裡鍵入向他們收
      費之紀錄，絕對不可能收銀機紀錄錢數比所收款項還多我每次都確實核對，何
      況有不符情形，被告也不肯收，偶而會有按錯Ａ（小車）、Ｂ（大車）鍵之情
      形，我會註明在停車票券及總結單上，並向被告說明，但這種情形很少發生等
      語（一六八六號偵查卷第三七、一０四頁，原審卷第二五、二六頁，本院九十
      一年十一月十二日訊問筆錄）。證人即收費員丁○○於偵查及本院審理時亦為
      相同之陳述（一六八六號偵查卷第一０四頁，本院九十一年十一月十二日訊問
      筆錄）。證人即佐理員許秀華於偵查中亦證陳只有付現而經由票亭服務員打入
      收銀機，停車費之金額才會顯示在電腦中，對於特定之對象入場停車，我們會
      有免費之情形，但不會把停車費計入電腦中等情（一六八六號偵查卷第九三頁
      ）。綜上以觀，足見被告確有變造停車場收費收據、行使登載不實日報表及侵
      占停車費之事實。被告所辯剪貼、浮貼或塗改，是要更正收據之錯誤，釐清帳
      目，是審計部人員張志乾逼我，我才承認的，我沒有侵占公款云云，無非卸責
      之詞，不足採信。
（三）至於被告侵占之款項為九十四萬三百七十元一節，除有卷附之停車場收費收據
      經被告剪貼、浮貼或塗改之審計部抽查紀錄十八張（一六八六號偵查卷第四五
      至五七頁）及扣案之停車場收費收據、日報表及回收之停車票卡等可資比對以
      外，亦經審計部依花蓮航空站所提之停車場收費收據、日報表及回收之停車票
      卡等憑證，查核屬實，有該部八十七年五月十二日台審部參字第八七０九三七
      號函及所附「花蓮航空站業務組組員丙○○涉嫌挪用停車費收入金額統計總表
      」（如附表一），及八十八年一月三十日台審部參字第八八０二七０號函及所
      附「花蓮航空站業務組組員丙○○涉嫌挪用停車費收入金額統計表」（如附表
      二）附卷足憑（一六八六號偵查卷第二、三、六頁，原審卷第九十五至一一八
      頁）。上開統計表其中「收銀機總收入憑據金額」及「日報表所列收費亭收入
      金額」，係依該航空站所提供之停車場收費收據、日報表，就各日停車場收費
      收據金額與日報表所列收費亭收入金額不符部分，予以列表統計，至其金額相
      符或無法辨識停車場收費收據金額部分，則未予列入統計，復有審計部以八十
      九年十一月二十七日台審部參字第八九三五七０號函復說明在卷（本院前審卷
      二第四五頁），該部就金額相符或無法辨識停車場收費收據金額部分，不予列
      入統計，僅就金額不符部分加以列計，自屬客觀有據。被告雖主張應將停車場
      收費收據金額及票卡金額，與其製作之日報表金額，全部加總做比較始能精確
      ，惟卷存之停車場收費收據並非齊全且有金額無法辨識者，事實上已不可能全
      部加總比較，自以審計部之查核方式為可採。從而被告侵占之款項應為九十四
      萬三百七十元，亦可認定。被告所辯沒有侵占公款云云，非可採取。
（四）被告以剪貼、浮貼或塗改之方式，變造該站停車場收費員所製作交付之收銀機
      總收入憑據即停車場收費收據之金額，使之減少，然後將該不實金額之事項登
      載於其職務上所掌之計次收費停車場收入日報表之公文書上，再將日報表送由
      業務組長蓋章後，據以向出納人員短報停車費收入而行使之，自足以生損害於
      該站停車場收費收據及日報表之正確性。本件事證明確，被告犯行，洵堪認定
      。
三、核被告所為，係犯貪污治罪條例第四條第一項第一款侵占公有財物罪、刑法第二
    百十一條變造公文書罪及第二百十六條、第二百十三條行使登載不實公文書罪。
    其登載不實之低度行為為行使之高度行為所吸收，不另論罪。又被告先後多次侵
    占公有財物、變造公文書及行使登載不實公文書之犯行，時間緊接，犯罪構成要
    件相同，顯係基於概括犯意為之，均應依連續犯論以一罪並加重其刑（無期徒刑
    部分除外）。所犯上開三罪間有方法結果之牽連關係，為裁判上一罪，應依較重
    之連續侵占公有財物罪處斷。公訴人就被告觸犯變造公文書罪部分雖未起訴，惟
此部分與起訴部分有牽連犯裁判上一罪之關係，為起訴效力所及，本院自應併予
    審判。再被告於偵查機關發覺犯罪前之八十七年四月十七日，前往法務部調查局
    花蓮縣調查站自首，並於同年月二十日繳還十五萬元，復於同年九月二十二日再
    繳交一百零六萬四百九十元（此部分多還二十七萬一百二十元），已如前述，應
    依貪污治罪條例第八條第一項規定減輕或免除其刑，本院考量被告犯罪時間頗長
    ，侵占金額非小，犯罪情節非輕，不宜免除其刑，故只減輕其刑，而依刑法第六
    十六條之規定，減輕其刑三分之二。原審對被告論罪科刑，固非無見。惟原審既
    認定被告在日報表上登載不實進而行使，係犯刑法第二百十六條、第二百十三條
    行使登載不實公文書罪，卻又謂行使之高度行為應為偽造之低度行為所吸收，不
    另論罪，理由顯然矛盾。又無期徒刑不得加重，原審依連續犯規定，就被告連續
    觸犯侵占公有財物部分論以一罪並加重其刑，未將無期徒刑部分除外，於法不合
    。被告上訴否認犯罪，指摘原判決不當，雖無理由，惟原判決既有可議，仍應撤
    銷改判。爰審酌被告並無前科，因一時貪念致罹重典，惟已於案發後自首並繳交
    侵占款項，及犯罪手段、所生危害程度、犯罪後態度等一切情狀，量處如主文第
    二項所示之刑，並依貪污治罪條例第十七條規定宣告褫奪公權一年。至被告侵占
    之款項已繳交國庫，毋庸再依貪污治罪條例第十條第一項規定諭知追繳。
四、不另為無罪諭知之部分：
（一）公訴意旨另以被告於八十三年一月至八十五年六月三十日間及八十七年四月十
      三日，亦多次剪貼、浮貼或塗改停車場收銀機總收入憑據，且將該不實之事項
      登載於其職務上所掌之停車場收入日報表公文書，持以向花蓮航空站短報停車
      費收入而行使之，足以生損害於民用航空局之財產，以此方式先後侵占二十七
      萬一百二十元，因認被告此部分亦連續牽連觸犯貪污治罪條例第四條第一項第
      一款及刑法第二百十六條、第二百十三條之罪嫌。
（二）公訴人認被告涉有上開犯行，無非以被告之自白，證人乙○○、許秀華、甲○○、丁○○等人之證言，及扣案之停車場收銀機彙總紙帶三疊、停車場月票證
      明單二冊、停車場收入月報表七冊、停車場回收之停車票卡四箱等證物為論據
      。訊之被告則堅決否認此部分之犯行，辯稱：我沒有侵占公款等語。
（三）查花蓮航空站有關停車場之收費收據及回收之停車票券，係由被告保管，而八
      十三年一月至八十五年六月三十日間之停車場收費收據及大部分回收之停車票
      券，業經被告予以丟棄，而不復存在等情，業經被告於審計部人員張志乾稽查
      時供陳屬實，且經該部以八十七年十二月二十二日台審部參字第八七三八一八
      號函復已無具體證物可供查核在卷。而證人乙○○、許秀華、甲○○、丁○○
      等人之證言，及扣案之停車場收銀機彙總紙帶三疊、停車場月票證明單二冊、
      停車場收入月報表七冊、停車場回收之停車票卡四箱等證物，亦無法證明被告
      有上開犯行。本諸罪疑惟輕之原則，尚難遽以入罪。惟公訴人認被告此部分犯
      行與前開有罪部分有連續牽連之裁判上一罪之關係，因不另為被告無罪之諭知
      。
據上論斷，應依刑事訴訟法第三百六十九條第一項前段、第三百六十四條、第二百九
十九條第一項前段，貪污治罪條例第四條第一項第一款、第八條第一項、第十七條，
刑法五十六條、第二百十一條、第二百十六條、第二百十三條、第五十五條、第三十
七條第二項，判決如主文。
本案經檢察官翟光軍到庭執行職務。
中      華      民      國      九十一      年    十二    月    二十    日
                                  審判長法官  吳  鴻  章
                                        法官  張  健  河
                                        法官  林  慶  煙
右正本證明與原本無異。
如不服本判決，應於判決送達後十日內向本院提出上訴狀。其未述理由者，並應於
提出上訴狀後十日內向本院補提理由狀(須附繕本)。
                                      書記官  陳  萬  山
中      華      民      國      九十一      年    十二    月    二十    日
附錄    本判決論罪科刑法條：
貪污治罪條例第四條
有下列行為之一者，處無期徒刑或十年以上有期徒刑，得併科新台幣一億
元以下罰金：
一  竊取或侵占公用或公有器材、財物者。
二  藉勢或藉端勒索、勒徵、強占或強募財物者。
三  建築或經辦公用工程或購辦公用器材、物品，浮報價額、數量、收取
    回扣或有其他舞弊情事者。
四  以公用運輸工具裝運違禁物品或漏稅物品者。
五  對於違背職務之行為，要求、期約或收受賄賂或其他不正利益者。
前項第一款至第四款之未遂犯罰之。
貪污治罪條例第八條
犯第四條至第六條之罪，於犯罪後自首，如有所得並自動繳交全部所得財
物者，減輕或免除其刑；因而查獲其他共犯者，免除其刑。
犯第四條至第六條之罪，在偵查中自白，如有所得並自動繳交全部所得財
物者，減輕其刑；因而查獲其他共犯者，減輕或免除其刑。
貪污治罪條例第十七條
犯本條例之罪，宣告有期徒刑以上之刑者，並宣告遞奪公權。
中華民國刑法第二百一十一條
 (偽造變造公文書罪)
偽造、變造公文書，足以生損害於公眾或他人者，處一年以上七年以下有
期徒刑。
中華民國刑法第二百一十六條
 (行使偽造變造或登載不實之文書罪)
行使第二百十條至第二百十五條之文書者，依偽造、變造文書或登載不實
事項或使登載不實事項之規定處斷。
中華民國刑法第二百一十三條
 (公文書不實登載罪)
公務員明知為不實之事項，而登載於職務上所掌之公文書，足以生損害於
公眾或他人者，處一年以上七年以下有期徒刑。
